---
title: "ESTIMATE"
date: today
format:
  html:
    toc: true
    toc-depth: 3
    toc-location: left
    code-fold: true
    code-tools: true
    theme: cosmo
    self-contained: true
execute:
  echo: true
  warning: false
  message: false
---

ESTIMATE infiere, a partir de la expresión, la proporción de células estromales, inmunes y tumorales en cada spot:

-   `StromalScore`: presencia de células estromales
-   `ImmuneScore`: presencia de células inmunes
-   `ESTIMATEScore`: combinación de ambos
-   `TumorPurity`: proxy normalizado (NO la fórmula Affymetrix clásica, que no es válida para RNA-seq/espacial — ver nota metodológica al final)

Con `StromalScore` se calcula además el umbral de "estroma puro" que sirve de background/referencia normal para InferCNV (script 04).

**Input:** `h5ad_outputs/{sample_name}_bayesspace.h5ad`

**Output:** `h5ad_outputs/{sample_name}_estimate.h5ad`

```{r setup}
# cambiar sample_name para procesar otra muestra
# sample_name <- "GIN63"
# sample_name <- "GIN65"
# sample_name <- "GIN67"
sample_name <- "GIN71"

cat(sprintf("Procesando paciente: %s\n", sample_name))
```

**Muestra actual: `r sample_name`**

## Librerías

```{r}
library(zellkonverter)
library(SingleCellExperiment)
library(mclust)
library(ggplot2)
library(dplyr)
library(patchwork)
library(ggforce)
library(estimate)
library(RANN)

set.seed(42)
```

## Rutas

Los archivos intermedios que exige el propio paquete `estimate` (necesita rutas de fichero, no puede trabajar solo en memoria) se guardan en una carpeta de trabajo aparte; no forman parte del pipeline de h5ad.

```{r}
H5AD_DIR <- "/home/imartinezle/h5ad_outputs/"
FIG_DIR  <- sprintf("/home/imartinezle/Figuras/figuras_%s/ESTIMATE/", sample_name)
WORK_DIR <- sprintf("/home/imartinezle/Resultados_R/%s/ESTIMATE_intermedios/", sample_name)

INPUT_FILE  <- file.path(H5AD_DIR, paste0(sample_name, "_bayesspace.h5ad"))
OUTPUT_FILE <- file.path(H5AD_DIR, paste0(sample_name, "_estimate.h5ad"))

TXT_FILE      <- file.path(WORK_DIR, paste0(sample_name, "_expression.txt"))
FILTERED_FILE <- file.path(WORK_DIR, paste0(sample_name, "_expression_filtered.gct"))
ESTIMATE_FILE <- file.path(WORK_DIR, paste0(sample_name, "_estimate_score.gct"))

dir.create(FIG_DIR, showWarnings = FALSE, recursive = TRUE)
dir.create(WORK_DIR, showWarnings = FALSE, recursive = TRUE)
dir.create(H5AD_DIR, showWarnings = FALSE, recursive = TRUE)
```

## Cargar datos

```{r}
sce <- readH5AD(INPUT_FILE)

cat(sprintf("Spots: %d\n", ncol(sce)))
cat(sprintf("Genes: %d\n", nrow(sce)))
print(table(sce$Layer_patologo))

# ESTIMATE se calcula sobre el objeto completo (incluye unannotated); el resto
# de este script usa la versión filtrada
sce_full <- sce
sce <- sce[, sce$Layer_patologo != "unannotated"]

cat(sprintf("Spots tras filtrar unannotated: %d (de %d totales)\n", ncol(sce), ncol(sce_full)))
```

## Preparar matriz de expresión

```{r}
expr_matrix <- as.matrix(assay(sce, "X"))   # normalizado, viene del notebook 01/02a
cat(sprintf("Matriz de expresión inicial: %d genes x %d spots\n", nrow(expr_matrix), ncol(expr_matrix)))

# ESTIMATE exige índices de gen únicos; con genes duplicados nos quedamos con
# la fila de mayor expresión media
genes_dup <- rownames(expr_matrix)[duplicated(rownames(expr_matrix))]
cat(sprintf("Genes duplicados encontrados: %d\n", length(unique(genes_dup))))

if (length(genes_dup) > 0) {
  expr_df_dedup <- as.data.frame(expr_matrix)
  expr_df_dedup$gene <- rownames(expr_df_dedup)
  expr_df_dedup$mean_expr <- rowMeans(expr_matrix)
  expr_df_dedup <- expr_df_dedup[order(-expr_df_dedup$mean_expr), ]
  expr_df_dedup <- expr_df_dedup[!duplicated(expr_df_dedup$gene), ]
  rownames(expr_df_dedup) <- expr_df_dedup$gene
  expr_df_dedup$gene <- NULL
  expr_df_dedup$mean_expr <- NULL
  expr_matrix <- as.matrix(expr_df_dedup)
  cat(sprintf("Matriz tras deduplicar: %d genes\n", nrow(expr_matrix)))
}
```

## Calcular ESTIMATE score

```{r}
expr_df <- data.frame(NAME = rownames(expr_matrix), expr_matrix, check.names = FALSE)
write.table(expr_df, TXT_FILE, sep = "\t", quote = FALSE, row.names = FALSE)

filterCommonGenes(input.f = TXT_FILE, output.f = FILTERED_FILE, id = "GeneSymbol")
estimateScore(input.ds = FILTERED_FILE, output.ds = ESTIMATE_FILE, platform = "illumina")
cat("ESTIMATE score calculado\n")
```

## Añadir scores al objeto

```{r}
estimate_scores <- read.table(ESTIMATE_FILE, skip = 2, header = TRUE, row.names = 1,
                               sep = "\t", check.names = FALSE)
estimate_scores <- estimate_scores[, -1]  # quitar columna "Description"
estimate_scores_t <- as.data.frame(t(estimate_scores))
rownames(estimate_scores_t) <- gsub("\\.", "-", rownames(estimate_scores_t))

barcodes_comunes <- intersect(colnames(sce), rownames(estimate_scores_t))
cat(sprintf("Barcodes coincidentes: %d / %d\n", length(barcodes_comunes), ncol(sce)))
if (length(barcodes_comunes) == 0) {
  stop("No hay barcodes coincidentes. Revisa si ESTIMATE alteró los nombres (guiones/puntos).")
}

sce <- sce[, barcodes_comunes]
sce$StromalScore  <- estimate_scores_t[colnames(sce), "StromalScore"]
sce$ImmuneScore   <- estimate_scores_t[colnames(sce), "ImmuneScore"]
sce$ESTIMATEScore <- estimate_scores_t[colnames(sce), "ESTIMATEScore"]

cat(sprintf("NAs en ESTIMATEScore: %d / %d\n", sum(is.na(sce$ESTIMATEScore)), length(sce$ESTIMATEScore)))
```

## Tumor purity (proxy)

La fórmula clásica de Affymetrix (`cos(0.6049872018 + 0.0001467884 * ESTIMATEScore)`) solo es válida para microarrays. Para RNA-seq/espacial se usa un proxy normalizado 0-1, invertido (1 = más puro/tumoral, ESTIMATEScore bajo).

```{r}
estimate_min <- min(sce$ESTIMATEScore, na.rm = TRUE)
estimate_max <- max(sce$ESTIMATEScore, na.rm = TRUE)
sce$TumorPurity <- 1 - (sce$ESTIMATEScore - estimate_min) / (estimate_max - estimate_min)

print(summary(data.frame(
  StromalScore = sce$StromalScore, ImmuneScore = sce$ImmuneScore,
  ESTIMATEScore = sce$ESTIMATEScore, TumorPurity = sce$TumorPurity
)))
```

## Datos para las figuras

`plot_df` y la paleta del patólogo se usan en todas las figuras de aquí en
adelante, se definen una sola vez.

```{r}
palette_patologo <- c(
  "tumor" = "#D85A30", "stroma" = "#1D9E75",
  "stroma_linfos" = "#534AB7", "unannotated" = "#B4B2A9"
)

plot_df <- data.frame(
  x = sce$col, y = sce$row,
  StromalScore = sce$StromalScore, ImmuneScore = sce$ImmuneScore,
  ESTIMATEScore = sce$ESTIMATEScore, TumorPurity = sce$TumorPurity,
  region_patologo = sce$Layer_patologo
)

# radio del hexagono a partir de la distancia minima entre spots vecinos,
# para que el mosaico quede sin huecos ni solapes
calc_hex_radius <- function(data, n_sample = 2000) {
  set.seed(1)
  idx <- sample(seq_len(nrow(data)), min(n_sample, nrow(data)))
  d_mat <- as.matrix(dist(data[idx, c("x", "y")]))
  diag(d_mat) <- Inf
  min(apply(d_mat, 1, min)) / sqrt(3)
}
hex_radius <- calc_hex_radius(plot_df)
```

## Visualización espacial de los scores

```{r}
plot_spatial_score <- function(data, score_col, title, palette = "viridis") {
  ggplot(data, aes(x0 = x, y0 = -y, fill = .data[[score_col]])) +
    geom_regon(aes(sides = 6, angle = 0, r = hex_radius), color = NA) +
    scale_fill_viridis_c(option = palette) +
    coord_fixed() +
    labs(title = title, fill = score_col) +
    theme_void() +
    theme(plot.title = element_text(hjust = 0.5, face = "bold"))
}

p_stromal  <- plot_spatial_score(plot_df, "StromalScore",  sprintf("Stromal Score — %s", sample_name))
p_immune   <- plot_spatial_score(plot_df, "ImmuneScore",   sprintf("Immune Score — %s", sample_name))
p_estimate <- plot_spatial_score(plot_df, "ESTIMATEScore", sprintf("ESTIMATE Score — %s", sample_name))
p_purity   <- plot_spatial_score(plot_df, "TumorPurity",   sprintf("Tumor Purity (proxy) — %s", sample_name), palette = "magma")

p_combined <- (p_stromal | p_immune) / (p_estimate | p_purity) +
  plot_annotation(title = sprintf("ESTIMATE scores — %s", sample_name),
                   theme = theme(plot.title = element_text(hjust = 0.5, face = "bold", size = 14)))
ggsave(file.path(FIG_DIR, paste0("estimate_scores_", sample_name, ".png")), p_combined, width = 12, height = 12, dpi = 150)
print(p_combined)
```

El `StromalScore` es el que más se usa más adelante (umbral de background para InferCNV), así que se guarda también como figura independiente, no solo dentro del panel combinado.

```{r}
ggsave(file.path(FIG_DIR, paste0("stromal_score_", sample_name, ".png")), p_stromal, width = 7, height = 7, dpi = 150)
print(p_stromal)
```

## Comparación con la anotación del patólogo

```{r}
boxplot_por_region <- function(data, score_col, ylab, title) {
  ggplot(data, aes(x = region_patologo, y = .data[[score_col]], fill = region_patologo)) +
    geom_boxplot() +
    scale_fill_manual(values = palette_patologo) +
    labs(title = title, x = "Pathologist region", y = ylab) +
    theme_bw() + theme(legend.position = "none")
}

p_box_stromal  <- boxplot_por_region(plot_df, "StromalScore",  "Stromal Score",         sprintf("Stromal Score by pathologist region — %s", sample_name))
p_box_patologo <- boxplot_por_region(plot_df, "ESTIMATEScore", "ESTIMATE Score",        sprintf("ESTIMATE Score by pathologist region — %s", sample_name))

ggsave(file.path(FIG_DIR, paste0("stromal_score_boxplot_patologo_", sample_name, ".png")), p_box_stromal, width = 7, height = 5, dpi = 150)
ggsave(file.path(FIG_DIR, paste0("estimate_boxplot_patologo_", sample_name, ".png")), p_box_patologo, width = 7, height = 5, dpi = 150)
print(p_box_stromal)
print(p_box_patologo)
```

## Umbral de StromalScore para background de InferCNV

Objetivo: definir qué spots son "estroma puro" (background/referencia normal para InferCNV). Se comparan tres umbrales automáticos, calculados por percentil de contaminación tumoral objetivo (5% de tumor en GIN63/GIN67, 1% en GIN65/GIN71 para la referencia asimétrica; 5% y 1% uniformes para las otras dos), y se filtran además por vecindad espacial (un spot puede superar el umbral de score y aun así estar rodeado de spots tumorales, por solapamiento entre spots vecinos en Visium). Las tres quedan calculadas y guardadas en el h5ad; la decisión de cuál usar como referencia oficial se explica más abajo.

```{r}
regions_to_include <- c("tumor", "stroma")
if ("stroma_linfos" %in% plot_df$region_patologo) regions_to_include <- c(regions_to_include, "stroma_linfos")
df_threshold <- plot_df %>% filter(region_patologo %in% regions_to_include)

cat(sprintf("Spots usados para calibrar el umbral (tumor+stroma): %d\n", nrow(df_threshold)))
```

### Umbral objetivo por paciente

```{r}
# umbral asimétrico por paciente (heurística acordada con Angel): 5% de
# contaminación tumoral para GIN63/GIN67, 1% para GIN65/GIN71
target_pct_por_paciente <- c(GIN63 = 5, GIN65 = 1, GIN67 = 5, GIN71 = 1)
target_pct_asimetrico <- if (sample_name %in% names(target_pct_por_paciente)) {
  target_pct_por_paciente[[sample_name]]
} else {
  5  # rescate generico si aparece una muestra nueva no contemplada en la tabla
}
cat(sprintf("Objetivo de contaminación tumoral para %s: %d%%\n", sample_name, target_pct_asimetrico))
```

### 1. Distribución de StromalScore

```{r}
p_dens_stromal <- ggplot(df_threshold, aes(x = StromalScore, fill = region_patologo)) +
  geom_density(alpha = 0.5) +
# Línea vertical discontinua negra
  geom_vline(xintercept = target_pct_asimetrico, 
             linetype = "dashed",     
             linewidth = 0.5) +       
  # Texto flotante dinámico
  geom_text(aes(x = target_pct_asimetrico, y = Inf), 
            label = sprintf("%d%%", target_pct_asimetrico),
            hjust = -0.2,             # Mueve el texto ligeramente a la derecha de la línea
            vjust = 1.5,              # Baja el texto para que no se corte con el borde superior
            inherit.aes = FALSE) +    # Evita conflictos con el "fill" del ggplot principal
  scale_fill_manual(values = palette_patologo) +
  labs(title = sprintf("Stromal Score distribution — %s", sample_name),
       x = "Stromal Score", y = "Density", fill = "Region") +
  theme_bw()
ggsave(file.path(FIG_DIR, paste0("stromal_score_distribution_", sample_name, ".png")), p_dens_stromal, width = 8, height = 5, dpi = 150)
print(p_dens_stromal)
```

### 2. Composición del patólogo según el corte (barplot apilado, con % visibles)

Para cada corte de `StromalScore` se calcula qué % de los spots que quedan
por encima pertenecen a cada región del patólogo. Con un corte bajo entran
tumor y estroma mezclados; a medida que sube el corte, el % de tumor debería
bajar hasta quedar casi en cero. Los porcentajes se muestran dentro de cada
segmento (se omiten los segmentos muy pequeños para no saturar el gráfico).
Vista amplia primero, zoom en percentiles altos (P85-P99) después, que es
donde suele estar el umbral bueno.

```{r}
calcular_composicion <- function(data, cortes) {
  filas <- vector("list", length(cortes))
  for (i in seq_along(cortes)) {
    corte_i <- cortes[i]
    sel <- data %>% filter(StromalScore > corte_i)
    if (nrow(sel) == 0) {
      filas[[i]] <- data.frame(region_patologo = NA, n = 0, pct = NA, corte = corte_i)
    } else {
      filas[[i]] <- sel %>% count(region_patologo, name = "n") %>%
        mutate(pct = 100 * n / sum(n), corte = corte_i)
    }
  }
  bind_rows(filas)
}

graficar_composicion <- function(comp_df, x_labels, title, xlab, min_pct_label = 4) {
  comp_df$x_label <- factor(x_labels, levels = unique(x_labels))
  comp_df$etiqueta <- ifelse(comp_df$pct >= min_pct_label, sprintf("%.0f%%", comp_df$pct), "")
  ggplot(comp_df, aes(x = x_label, y = pct, fill = region_patologo)) +
    geom_col(position = "stack") +
    geom_text(aes(label = etiqueta), position = position_stack(vjust = 0.5), size = 2.8, color = "white") +
    scale_fill_manual(values = palette_patologo) +
    geom_hline(yintercept = target_pct_asimetrico, linetype = "dashed", color = "black", alpha = 0.6) +
    labs(title = title, x = xlab, y = "% of spots (pathologist annotation)", fill = "Pathologist region") +
    theme_bw() +
    theme(axis.text.x = element_text(angle = 45, hjust = 1))
}

# vista amplia: ~20 cortes equiespaciados en el rango completo de StromalScore
ss_min <- floor(min(plot_df$StromalScore, na.rm = TRUE) / 50) * 50
ss_max <- ceiling(max(plot_df$StromalScore, na.rm = TRUE) / 50) * 50
paso_amplio <- round((ss_max - ss_min) / 19)
cortes_amplio <- sort(unique(c(seq(0, ss_min, by = -paso_amplio), seq(0, ss_max, by = paso_amplio))))

comp_amplio <- calcular_composicion(plot_df, cortes_amplio)
p_barplot_amplio <- graficar_composicion(
  comp_amplio, round(comp_amplio$corte, 1),
  sprintf("Pathologist composition vs Stromal Score cutoff — %s (wide view)", sample_name),
  "Stromal Score cutoff (spots with score > cutoff)"
)
ggsave(file.path(FIG_DIR, paste0("barplot_composicion_amplio_", sample_name, ".png")), p_barplot_amplio, width = 10, height = 6, dpi = 150)
print(p_barplot_amplio)
```

```{r}
percentiles_zoom <- seq(85, 99, by = 1)
cortes_zoom_pct <- as.numeric(quantile(plot_df$StromalScore, probs = percentiles_zoom / 100, na.rm = TRUE))

comp_zoom_pct <- calcular_composicion(plot_df, cortes_zoom_pct)
pct_label_zoom <- paste0("P", percentiles_zoom[match(comp_zoom_pct$corte, cortes_zoom_pct)])

p_barplot_zoom <- graficar_composicion(
  comp_zoom_pct, pct_label_zoom,
  sprintf("Pathologist composition vs Stromal Score percentile — %s (zoom P85-P99)", sample_name),
  "Stromal Score percentile (spots with score > cutoff)"
)
ggsave(file.path(FIG_DIR, paste0("barplot_composicion_zoom_", sample_name, ".png")), p_barplot_zoom, width = 10, height = 6, dpi = 150)
print(p_barplot_zoom)
```

### 3. Curva de contaminación tumoral y elección del umbral

El barplot de arriba da una idea general, pero para ver exactamente **dónde**
cae el corte elegido es más claro mirar la curva completa: % de tumor entre
los spots retenidos, en función del corte de `StromalScore`. La línea
horizontal marca el objetivo (5% o 1%, según el paciente) y la vertical marca
el corte que efectivamente lo consigue — es el mismo criterio que usa
`find_threshold_by_contamination` más abajo, aquí solo se visualiza.

```{r}
cortes_curva <- as.numeric(quantile(plot_df$StromalScore, probs = seq(0, 99.5, by = 0.5) / 100, na.rm = TRUE))

curva_contaminacion <- calcular_composicion(plot_df, cortes_curva) %>%
  filter(region_patologo == "tumor") %>%
  select(corte, pct) %>%
  tidyr::complete(corte = cortes_curva, fill = list(pct = 0))  # cortes sin tumor -> 0%, no NA
```

```{r}
find_threshold_by_contamination <- function(target_pct, cortes, data) {
  for (corte_i in cortes) {
    sel <- data %>% filter(StromalScore > corte_i)
    if (nrow(sel) == 0) break
    pct_tumor <- 100 * sum(sel$region_patologo == "tumor", na.rm = TRUE) / nrow(sel)
    if (pct_tumor < target_pct) return(corte_i)
  }
  as.numeric(quantile(data$StromalScore, probs = 0.95, na.rm = TRUE))  # rescate si no se alcanza el objetivo
}

umbral_A <- find_threshold_by_contamination(target_pct_asimetrico, cortes_curva, plot_df)  # asimetrica (oficial)
umbral_B <- find_threshold_by_contamination(5, cortes_curva, plot_df)                       # uniforme 5%
umbral_C <- find_threshold_by_contamination(1, cortes_curva, plot_df)                       # uniforme 1%

cat(sprintf("Referencia A (asimétrica, %d%% tumor): threshold = %.3f\n", target_pct_asimetrico, umbral_A))
cat(sprintf("Referencia B (uniforme 5%%):            threshold = %.3f\n", umbral_B))
cat(sprintf("Referencia C (uniforme 1%%):            threshold = %.3f\n", umbral_C))
```

```{r}
p_curva_contaminacion <- ggplot(curva_contaminacion, aes(x = corte, y = pct)) +
  geom_line(color = "grey40") +
  geom_point(size = 1.5, color = "grey40") +
  geom_hline(yintercept = target_pct_asimetrico, linetype = "dashed", color = "#D85A30") +
  geom_vline(xintercept = umbral_A, linetype = "dashed", color = "#1D9E75") +
  annotate("point", x = umbral_A, y = target_pct_asimetrico, size = 3, color = "#1D9E75") +
  labs(title = sprintf("Tumor contamination vs Stromal Score cutoff — %s", sample_name),
       subtitle = sprintf("Target: %d%% tumor  |  Threshold chosen: %.1f", target_pct_asimetrico, umbral_A),
       x = "Stromal Score cutoff", y = "% tumor among retained spots") +
  theme_bw()

ggsave(file.path(FIG_DIR, paste0("threshold_curve_", sample_name, ".png")), p_curva_contaminacion, width = 8, height = 5, dpi = 150)
print(p_curva_contaminacion)
```

### 4. Filtro de vecindad espacial

Un spot puede superar el umbral de `StromalScore` y aun así estar rodeado de
spots tumorales, por solapamiento de señal entre spots vecinos en Visium. Se
descartan los spots con más de `MAX_VECINOS_TUMOR` vecinos anotados como
tumor entre sus k vecinos más próximos (kNN por coordenadas).

```{r}
contar_vecinos_tipo <- function(coords, labels, target_label, k = 6) {
  nn <- RANN::nn2(data = coords, query = coords, k = k + 1)
  vecinos_idx <- nn$nn.idx[, -1, drop = FALSE]
  es_target <- matrix(labels[vecinos_idx] == target_label, nrow = nrow(vecinos_idx))
  rowSums(es_target, na.rm = TRUE)
}

MAX_VECINOS_TUMOR <- 1
coords_spot <- plot_df[, c("x", "y")]
plot_df$vecinos_tumor <- contar_vecinos_tipo(coords_spot, as.character(plot_df$region_patologo), "tumor", k = 6)

plot_df$ref_A_bruta  <- plot_df$StromalScore > umbral_A
plot_df$ref_A_limpia <- plot_df$ref_A_bruta & (plot_df$vecinos_tumor <= MAX_VECINOS_TUMOR)

plot_df$ref_B_bruta  <- plot_df$StromalScore > umbral_B
plot_df$ref_B_limpia <- plot_df$ref_B_bruta & (plot_df$vecinos_tumor <= MAX_VECINOS_TUMOR)

plot_df$ref_C_bruta  <- plot_df$StromalScore > umbral_C
plot_df$ref_C_limpia <- plot_df$ref_C_bruta & (plot_df$vecinos_tumor <= MAX_VECINOS_TUMOR)

cat(sprintf("Filtro de vecindad aplicado (k=6, máx %d vecino/s tumoral/es)\n", MAX_VECINOS_TUMOR))
cat(sprintf("Referencia A: %d spots brutos -> %d tras vecindad\n", sum(plot_df$ref_A_bruta), sum(plot_df$ref_A_limpia)))
cat(sprintf("Referencia B: %d spots brutos -> %d tras vecindad\n", sum(plot_df$ref_B_bruta), sum(plot_df$ref_B_limpia)))
cat(sprintf("Referencia C: %d spots brutos -> %d tras vecindad\n", sum(plot_df$ref_C_bruta), sum(plot_df$ref_C_limpia)))
```

### 5. GMM como referencia visual (diagnóstico, no se usa en InferCNV)

```{r}
stromal_values <- plot_df$StromalScore[!is.na(plot_df$StromalScore)]
gmm_model <- Mclust(stromal_values, G = 2:3, verbose = FALSE)
stromal_component <- which.max(gmm_model$parameters$mean)
umbral_gmm <- min(stromal_values[gmm_model$classification == stromal_component], na.rm = TRUE)
cat(sprintf("(Referencia visual, no usada en InferCNV) GMM: threshold = %.3f\n", umbral_gmm))
```

## Decisión: referencia oficial

Referencia oficial para continuar el pipeline: threshold asimétrico por
paciente + filtro de vecindad (5% de contaminación tumoral para GIN63/GIN67,
1% para GIN65/GIN71 — acuerdo con Ángel). Las referencias uniformes (5% y 1%
para las 4 muestras) quedan también en el h5ad, como columnas aparte, para
poder comparar su efecto en InferCNV.

```{r}
selected_threshold <- umbral_A
THRESHOLD_METHOD <- sprintf("asimetrica_%dpct_vecindad", target_pct_asimetrico)

plot_df$Threshold_Passed <- plot_df$ref_A_limpia
plot_df$StromalScore_Positive <- ifelse(plot_df$Threshold_Passed, plot_df$StromalScore, NA)

cat(sprintf("Referencia oficial: %s -> threshold=%.3f, n=%d spots\n",
            THRESHOLD_METHOD, selected_threshold, sum(plot_df$Threshold_Passed)))
```

### El threshold en el espacio

```{r}
p_spatial_bool <- ggplot(plot_df, aes(x0 = x, y0 = -y, fill = Threshold_Passed)) +
  geom_regon(aes(sides = 6, angle = 0, r = hex_radius), color = NA) +
  scale_fill_manual(values = c("TRUE" = "#00FFFF", "FALSE" = "#A52A2A")) +
  coord_fixed() +
  labs(title = sprintf("Background spots (%s) — %s", THRESHOLD_METHOD, sample_name), fill = "Background") +
  theme_void() +
  theme(plot.title = element_text(hjust = 0.5, face = "bold", size = 11))

ggsave(file.path(FIG_DIR, paste0("background_spots_", sample_name, ".png")), p_spatial_bool, width = 7, height = 7, dpi = 150)
print(p_spatial_bool)
```

## Guardar objeto

Todas las columnas calculadas (scores, umbrales, referencias A/B/C, vecindad) se añaden a `colData` y viajan en el h5ad final. InferCNV (script 04) puede filtrar directamente sobre `Threshold_Passed`, `ref_A_limpia`, `ref_B_limpia` o `ref_C_limpia`, sin reimportar nada aparte.

```{r}
sce$StromalScore_bg  <- plot_df$Threshold_Passed
sce$vecinos_tumor     <- plot_df$vecinos_tumor
sce$ref_A_limpia      <- plot_df$ref_A_limpia
sce$ref_B_limpia      <- plot_df$ref_B_limpia
sce$ref_C_limpia      <- plot_df$ref_C_limpia
sce$threshold_method  <- THRESHOLD_METHOD
sce$threshold_value   <- selected_threshold

writeH5AD(sce, OUTPUT_FILE)

cat(sprintf("Objeto guardado en: %s\n", OUTPUT_FILE))
cat(sprintf("Spots: %d\n", ncol(sce)))
cat(sprintf("ESTIMATEScore medio: %.2f\n", mean(sce$ESTIMATEScore, na.rm = TRUE)))
cat(sprintf("TumorPurity media (proxy): %.3f\n", mean(sce$TumorPurity, na.rm = TRUE)))
cat("\nNota metodológica: TumorPurity es un proxy normalizado de ESTIMATEScore\n")
cat("(0-1, invertido), no la fórmula clásica de pureza Affymetrix, que no es\n")
cat("válida para datos de RNA-seq/transcriptómica espacial por spot.\n")
```
